【裁判字號】    97,苗簡,662
【裁判日期】    980519
【裁判案由】    確認通行權存在
【裁判全文】
臺灣苗栗地方法院民事判決          97年度苗簡字第662號
  原      告  乙○○
  訴訟代理人  丙○○
  被      告  國防部北部軍備局
  法定代理人  甲○○
  訴訟代理人  王敬堯律師
上列當事人間確認通行權存在事件，本院於民國98年5 月5 日辯
論終結，判決如下：
    主   文
確認原告就中華民國所有坐落苗栗縣頭份鎮○○段九二七、九二
八地號土地如附圖所示路線A 部分面積九八. 八四平方公尺之土
地有通行權存在。
被告於前項原告有通行權之土地範圍內，應容忍原告通行，不得
設置地上物或為任何妨害原告通行之行為，並允許其開設如附圖
路線A 部分面積九八. 八四平方公尺之道路。
訴訟費用由被告負擔。
    事實及理由
壹、程序方面：訴狀送達後，原告不得將原訴變更或追加他訴。
    但擴張或減縮應受判決事項之聲明，不在此限，被告於訴之
    變更或追加無異議，而為本案之言詞辯論者，視為同意變更
    或追加，民事訴訟法第255 條第1 項第3 款、第2 項載有明
    文。原告原聲明請求確認原告就坐落於苗栗縣頭份鎮○○段
    929 地號土地通行權存在。被告應將同段第928 地號土地，
    按原告原來通行之通路鐵絲網拆除或至旁邊留一條通路，以
    利原告進入該土地耕作。後因本院偕同苗栗縣頭份地政事務
    所至現場履勘，測量後，原告擴張聲明為請求如訴之聲明一
    、二所示，揆之前開規定，被告並無異議為本案言詞辯論，
    且不妨礙被告之防禦及訴訟終結，核無不合，應予准許。
貳、實體方面
一、原告主張：坐落苗栗縣頭份鎮○○段931 號土地（下稱系爭
    931 地號土地）原為被繼承人即原告之父親陳清琳所有（重
    測前地號為斗換坪段205 地號），民國52年2 月間因軍事需
    要由被告價購所有。而坐落苗栗縣頭份鎮○○段929 號土地
    （下稱929 號土地），均通行相鄰地即被告所有928 地號，
    否則無路通行。未料，數年前遭被告以鐵絲網圍住，致原告
    無法進入929 地號耕作，原告一再請求被告留通路以利耕作
    ，或一併徵收，均無效果，提起訴願，經決定不受理，為此
    原告依民法第787 條關於袋地通行權之規定提起本件訴訟，
    且原告所有之929 號土地為旱地，面積有1568.92 平方公尺
    ，有蓋農舍或耕作之需要，目前均無道路，為載運農作物，
    有開設道路，皆有利用自小客車進出該地之需求，且緊鄰馬
    路部分，為有一定高度之駁崁，因此通行927 、928 地號土
    地之區域寬度至少應有如複丈成果圖所示3-4 公尺，否則不
    能為有效之利用，從而聲明如訴之聲明第一項、第二項。
二、被告抗辯如下：民法第787 條第2 項袋地通行應選擇最少之
    處。原告所有之929 地號緊鄰916 地號化學廠，屬縣214 道
    路旁，該土地現有環廠道路通行至929 地號土地，原告所有
    上開土地出入較方便。又原告提出通行928 、927 地號土地
    之方案，橫跨斗煥坪營區，將訓練基地一分為二，影響二筆
    地號之完整性，更影響官兵之訓練。請考量如複丈成果圖路
    線B 線。此外，原告所需通行之區域寬度以人能行走即為足
    夠，原告主張車輛通行之3-4 公尺寬度，顯然過寬而非必要
    之通行範圍。為此答辯聲明如下：(1)原告之訴駁回。(2)訴訟
    費用由原告負擔。
三、本院之判斷：
   （一）按土地因與公路無適宜之聯絡，致不能為通常使用者
         ，土地所有人得通行周圍地以至公路，民法第787 條
         第1 項定有明文。次按民法第787 條第1 項所謂土地
         與公路無適宜之聯絡，致不能為通常之使用，其情形
         不以土地絕對不通公路為限，即土地雖非絕對不通公
         路，因其通行困難以致不能為通常之使用時，亦應許
         其通行周圍地以至公路，最高法院著有53年台上字第
         2966號判例可資參照。是民法第787 條第1 項所謂土
         地與公路無適宜之聯絡，致不能為通常使用之情形，
         並不以土地絕對不通公路為限，若其聯絡並不適宜，
         以致不能為通常使用者，亦包括在內。因此，祇須土
         地與公路無適宜之連絡，致不能為通常使用，而被通
         行之土地，又為損害最少之處所，即應認土地所有人
         有通行之權利，至於之前有無通行他人所有土地，則
         非所問。
   （二）原告主張929 號土地，與被告所管理之927 、928 地
         號中華民國國有土地相鄰，有土地謄本三份在卷足憑
         ，堪認為真實。經本院履勘現場得知系爭929 號土地
         之四周，一面緊鄰931 地號土地，目前作為兵營使用
         ，因軍事之故不容他人之通行。一面緊鄰927 、928
         地號土地，目前一片綠草空地，空地之後，為原告以
         鐵絲網圍住，緊臨往兵營道路之駁崁。一面與925 、
         926 地號土地上房屋為高低階相鄰，除經過如複丈成
         果圖所示路線A 、路線B 、路線C 之土地外，均無法
         透過任何方向土地對外聯絡道路。足見系爭929 號土
         地需通過複丈成果圖路線A 、B 、C 所示之土地始能
         與道路聯絡，929 號土地為袋地無訛，原告主張之事
         實堪信為真。又經本院與兩造協商，以原告主張通行
         複丈成果圖所之路線A 之道路，被告抗辯原告應行經
         路線B ，及較短距離之路線C ，均經頭份地政事務所
         測繪明確，亦有附圖存卷足憑。
   （三）按民法第787 條第2 項規定，有通行權之人，應於通
         行必要之範圍內，擇其周圍地損害最少之處所及方法
         為之。再按相鄰關係乃基於利益衡量之原理而設，依
         誠信原則，土地所有人不能因求自己之最大便利，致
         對相鄰土地所有人造成逾越必要程度之損害。又鄰地
         通行權為土地所有權之擴張，其目的在解決與公路無
         適宜聯絡之土地之通行問題，自應限於必要之程度，
         且應選擇對鄰地損害最少之處所為之。原告依法得主
         張通行權，已如前述，是本件次應審究者為複丈成果
         圖路線A 、B 、C 所示之土地何種通行方法為損害最
         少之方法。經查，系爭929 地號（重測前地號為斗換
         坪段000-000 0 號）土地原係從系爭土地931 地號（
         重測前地號為斗換坪段205 號）土地分割而來（詳見
         卷第7 頁土地謄本其他登記事項欄），業經本院於98
         年1 月21日會同苗栗縣頭份地政事務所測量員至現場
         勘驗無訛，製作有勘驗筆錄、複丈成果圖、現場照片
         在卷，及卷內土地謄本可參。且自出生即居住於上開
         土地旁邊之證人曾玉焜亦證稱系爭929 地號土地本來
         就經過927 、928 地號土地上曾經設置之水塔旁道路
         通行到往兵營道路上，因軍方拆除水塔廢除通行道路
         改以鐵絲網圍住，以致原告之土地無路通行等情（本
         院卷第67頁），考量系爭929 號土地自52 年起從931
         號土地分割（詳卷7-8 頁土地謄本），及證人曾玉焜
         自幼居住於系爭土地旁邊，與兩造均無恩怨情仇關係
         ，證詞復與原告主張相符，證詞應堪採信，足見原告
         主張其所有系爭929 地號土地原本通行被告所管理之
         土地無誤。
         本件雖因水塔之拆除而廢棄原來通行之路線，無法透
         過測量確實知道原通行路線之正確行徑，但可以知道
         必定從原告所有系爭929 地號土地經過927 、928 地
         號土地到達往兵營之道路無誤，被告抗辯無此拆除水
         塔旁邊之通行路線，與事實不符，不可採信。
   （四）又原告主張通行被告管理之931 地號土地，原與民法
         第789 條規定要件相符，然因目前系爭931 地號土地
         作為兵營之用，屬軍事管制區，為國防安全，確實不
         容原告之通行，且兩造早有默契通行927 、928 地號
         土地作為通行道路，到達往兵營之道路。因此在原告
         要通行系爭931 地號土地有事實上困難之處，其主張
         通行被告所管理之927 、928 地號土地，應值考慮，
         且不容轉嫁為訴外人之負擔，則附圖路線B 、C 均為
         訴外人所有之土地，就此因素應不列為考慮之處。再
         查，系爭929 號土地為旱地，面積有1,568.92平方公
         尺，以耕作為主，整體為近似長方形之土地，原告主
         張將來有耕作或建築農舍之需要，堪信屬實。而衡諸
         目前社會對於建物之使用常態，利用汽車進出，已係
         一般通常之需求；或如原告將土地繼續以耕作為目的
         ，亦須使用汽車、小貨車載運肥料、種子，如以人工
         載運，所能載運之數量極其有限，就原告使用耕地而
         言，實不符合經濟效益，亦使原告所有之土地之利用
         效能大為減損，因此考量929 號土地之面積，無論將
         來建築農舍完成後或繼續以耕作為目的，均有利用汽
         車或自小貨車出入之必要；又複丈成果圖所示路線A
         部分係沿著927 、928 號土地之邊緣與營區道路相交
         ，使用面積98.84 平方公尺，除此部分外，927 、928
         地號土地仍屬完整，不至於被區分為零碎之小塊，被
         告抗辯會將兵營一分為二與事實不符，不足採信；另
         參以附圖路線B 須經過四筆土地，使用面積70.76 平
         方公尺，所有權人有20幾人，且面臨縣124 道路之處
         為駁坎，並為附圖路線C 之前段，並未供公眾使用。
         又路線C 號須經過九筆土地，使用面積657.5 平方公
         尺，所有權人有50幾人，雖然路線B 、C 所經過之土
         地目前大部分為空地，然所有權人之一為金連鎰工業
         股份有限公司，土地上有一座化學廠，路線B 、C 現
         有道路均係作為化學廠使用，路線C 出入口現為化學
         廠之大門，並不提供公眾使用，亦經證人曾玉焜於本
         院證述明確（本院卷第67頁），復經本院勘驗屬實，
         因此本件認為附圖路線B 、C 均不是最適宜之通行路
         線。承上所述，本院認為複丈成果所路線A 部分為原
         告通行之必要範圍，且對周圍土地造成之損害最小，
         影響周圍土地整體利用之完整性最低，並為通行至道
         路最簡便之距離。因此被告抗辯原告應選擇路線B 部
         分，不足為信。另被告抗辯寬度不應為3-4 公尺云云
         ，經查，以附圖路線A 部分，一面與925 、926 地號
         土地上房屋為高低階相鄰，一邊面臨往兵營道路之駁
         崁，目前為綠草地，無任何道路設施，如僅留寬度1.5
         公尺之通行區域，對於系爭929 土地將來繼續以耕作
         載運肥料、種子或或建築農舍後之利用汽車、自小貨
         車有相當之困難，對原告之土地史利用率亦不佳，是
         被告抗辯之方案及道路寬度均不可採。
   （五）綜上所述，原告主張929 號土地為袋地，請求被告將
         其管理之927 、928 地號土地，如附圖路線A 部分使
         用98.84 平方公尺之土地，留作通路供原告通行，並
         請求被告應容忍原告通行，不得設置地上物或為任何
         妨害原告通行之行為，並允許其開設如附圖路線A 部
         分面積九八. 八四平方公尺之道路，提供予原告通行
         ，對於被告之權利應無受重大不利益之影響，堪認應
         屬在原告通行必要範圍內對被告造成損害最少之通行
         範圍。原告主張通行權之範圍，尚非無憑，應予准許
         。
四、本件事證已臻明確，兩造其餘主張及所提證據經審酌後認均
    與本院上開論斷無涉或無違，不予贅述。
五、訴訟費用負擔之依據：民事訴訟法第78條。
中    華    民    國    98    年    5    月    19    日
                  苗栗簡易庭    法  官   張珈禎
以上正本係照原本作成。
如對本判決上訴，須於判決送達後20日內向本院提出上訴
（須按他造當事人之人數附繕本）。
                                書記官   李曉君
中    華    民    國    98    年    5    月    19    日

司法院資訊處製作；財團法人民間司法改革基金會備份。
